【裁判字號】    96,訴,632
【裁判日期】    970508
【裁判案由】    給付價金
【裁判全文】
臺灣屏東地方法院民事判決               96年度訴字第632號
原      告  台北農特產品貿易股份有限公司
法定代理人  乙○○
被      告  己○○
上列當事人間給付價金事件，本院於民國97年4月24日言詞辯論
終結，判決如下：
    主  文
被告應給付原告新臺幣伍拾伍萬零伍佰肆拾元，及自民國九十六
年六月二十八日起至清償日止，按週年利率百分之五計算之利息
。
原告其餘之訴駁回。
訴訟費用由被告負擔百分之九十七，其餘由原告負擔。
本判決命被告給付部分於原告以新臺幣壹拾捌萬仟伍佰元為被
告供擔保後得假執行。
原告其餘假執行聲請駁回。
    事實及理由
一、按「訴狀送達後，原告不得將原訴變更或追加他訴。但有下
    列各款情形之一者，不在此限：二、請求之基礎事實同一者
    。」民事訴訟法第255 條第1 項第2 款定有明文。原告起訴
    原請求被告給付其新臺幣（下同）550,540 元及自民國96年
    4 月11日起至清償日止，按週年利率百分之五計算之利息，
    嗣於審理中追加請求金額為應給付其564,040 元，及自96年
    4 月11日起至清償日止，按週年利率百分之五計算之利息，
    核其追加請求乃基於相同基礎事實而為，合於前揭法條規定
    意旨，自得准許。
二、原告起訴主張：
(一)、兩造於民國95年10月12日簽訂「香蕉契作協議」（下稱系爭
    協議），並經本院公證處以95年度屏院公字第001000713 號
    公證完成，約定被告應於96年1 月至5 月間採收飽度適合之
    香蕉，以供原告外銷日本地區。兩造於簽訂系爭協議後，曾
    會同前往坐落屏東縣內埔鄉○○○段1291-4地號土地之香蕉
    園盤點共計有6,489 株香蕉苗在果園內，依據系爭協議第8
    點之約定，原告每株給付新臺幣30元，並以臺北國際商業銀
    行票據號碼QL0000000 號、到期日95年9 月15日之支票支付
    價金194,670 元予被告。另外原告依據系爭協議第7 點「香
    蕉園使用之農藥及肥料由聲請人代購」之約定，迄至96年4
    月11日已給付上開174,700 元，合計已給付款項共369,370
    元予被告。惟被告之香蕉園屆約定交貨之96年1 月至4 月間
    ，並未能依約提供飽度適合之香蕉以供原告外銷，兩造曾於
    同年4 月下旬達成協議，同意將可採收之香蕉改為內銷，故
    原告雖分別於96年4 月20日、5 月3 日、5 月13日經被告通
    知會同原告與內銷收購人採收3 次，嗣後原告要求被告收取
    之價金應先償還原告之代墊款項後，即未再接獲會同採收之
    通知，甚且不讓原告派人採收，甚至私自於同年5 月15日將
    香蕉售予第三人柯玉止，同日並收取價金60萬元，被告既未
    依協議約定於交貨期間內完成交貨，迫使原告不得不以高價
    向第三人購買香蕉以能如期裝船，故被告應返還上述之代墊
    款。而3 次採收內銷所得價金13,500元亦是證人代墊返還予
    原告，並非被告交還該款項予原告，故本件被告顯受有香蕉
    收成之不當得利，而被告未依約交貨導致原告受有上開價金
    及農藥肥料代墊款之損失，故得依據不當得利請求被告返還
    之。
(二)、另外，被告迄至系爭協議最後期限即96年5 月31日止，均未
    能依約交付飽度適合之香蕉，並私自出售香蕉予第三人並已
    收取價金60萬元，已違反系爭協議之約定，依據系爭協議第
    12條約定，被告如有違約，即須加1 倍款違約金給付原告，
    因此被告另需給付原告違約金194,670 元，而此金額是依據
    原告簽約時已給付之價金194,670 元，故以該金額為違約金
    計算基準請求被告依約給付上述違約金予原告等語。並於本
    院聲明：1.被告應給付原告564,040 元及自96年四月11日起
    至清償日止，按週年利率百分之五計算之利息；2.願供擔保
    請准宣告假執行。
(三)、對被告抗辯之陳述：
    本件兩造合約訂立後，原告於被告之香蕉可採收之時間，僅
    被通知採收3 次，之後被告將擅自出售第三人，因此原告為
    出口需要，甚至以每公斤9 元之價格向他人收購香蕉以供出
    口，原告並無不配合採收之情形，原告在96年1 月至4 月間
    多次要求被告會同採收，被告均以香蕉尚未達到飽度適合外
    銷為由拒絕原告之請求，原告鑑於外銷期限將屆，而被告之
    香蕉園香蕉飽度適合外銷數量太少，不符合現場設置包裝場
    經濟規模，且如依協議由被告送至原告設於高屏大橋下之包
    裝場，被告因路途太遠不願意配合，兩造遂於96年4 月協議
    就近交貨給當地內銷收購人，並由原告負責引薦收購商。故
    3 次會同採收分別採得120 、1275、3960公斤，因第3 次採
    收數量增加，原告原擬自行派工採收載回包裝場，惟被告卻
    拖延稱說可採收數量不足而拒絕原告進入採收，之後發現被
    告於96年5 月15日已將香蕉出售他人。另原告於96年5 月間
    出貨裝船之香蕉，甚至有以每公斤9 元價格購買以為因應，
    如有每公斤7 元之貨品可以出口，原告不可能不用而另額外
    花費購買香蕉出口，實際均因被告無法供應所使。
三、被告則以：
(一)、其確實有與原告簽訂系爭協議，並收取原告支付的共同資金
    194,670 元，此金額是共同資金並非買賣價金或是定金，另
    有收到原告墊支農藥肥料代墊款174,700 元。但依據合約第
    8 條約定香蕉套袋完之後，原告應再給付被告每株20元，但
    原告違約並未給付該金額，被告並無違約情事，且原告3 次
    採收之香蕉品質均是特與優，並非如原告所稱無飽度適合之
    香蕉。再者，本件是原告違約不願意配合採收，導致被告不
    得不將已成熟香蕉以60萬元價格出售。且當初可以採收之時
    ，被告曾多次電話通知原告前來採收，但原告均不願意，最
    後甚至電話中告知被告「不玩了」等語，表示原告已經放棄
    採收。而原告自96年5 月13日之後即不再前來採收，被告為
    此曾於同年月22日以存證信函催促其採收，原告亦不理會，
    而被告眼見香蕉日漸成熟，如不收成心血將成白費，遂在原
    告同意找第三人購買香蕉之意見下，才將之出售第三人，而
    原告卻報警有人偷採收香蕉，實際上被告於96年5 月15日出
    售後，亦告知買主須待96年6 月之後始可採收，之前並未先
    行採收，而且在96年6 月16日亦曾口頭上告知原告之代表甲○○，已經找到買主出售香蕉，而依據系爭協議書第12條後
    段約定，原告如有違約時，被告可將其所交付之款項沒收，
    本件係因原告違約所致，被告依約沒收原告支付之款項，依
    約無須返還，原告請求返還上開款項與違約金於法並無理由
    等語置辯，並於本院聲明：原告之訴及假執行聲請均駁回。
(二)、對原告抗辯之陳述：
    被告種植之北蕉，其成熟度參照臺灣香蕉研究所之意見，採
    收熟度、飽度，1 月至3 月為7 分半至8 分飽，4 月至5 月
    為7 分半飽，6 月至8 月為7 分飽，被告之香蕉自95年6 月
    5 日種植種苗起約270 至280 日就可採收，依上該成熟度均
    符合採收。而農產品屆熟成之際，如不採收將腐爛，對農民
    而言即會損失重大，被告為避免心血白費乃不得不出售，並
    無違約事由。
四、不爭執事項：
(一)、兩造於民國95年10月12日簽訂「香蕉契作協議」，並經本院
    公證處以95年度屏院公字第001000713 號公證完成，約定被
    告應於96年1 月至5 月間採收飽度適合之香蕉，以供原告外
    銷日本地區。
(二)、兩造於簽訂協議後，會同前往坐落屏東縣內埔鄉○○○段12
    91-4地號土地盤點園內共計6,489 株香蕉苗，每株依協議第
    8 點給付新臺幣30元，原告以臺北國際商業銀行票據號碼QL
    0000000 號、到期日95年9 月15日之支票支付194,670 元。
(三)、原告依據協議第7 點「香蕉園使用之農藥及肥料由聲請人代
    購」，迄至96年4 月11日已給付上開款項共369,370 元。
(四)、被告於96年5 月間交付相當110 株之香蕉予原告內銷所得價
    金13,500元，該款項是由甲○○代墊交給被告。
五、爭執事項：
(一)、被告有無依約提供飽度適合之香蕉供應原告外銷日本地區？
(二)、原告請求355,870 元之請求權依據為何？有無理由？
(三)、原告得否主張被告違約而依據協議書第12條規定，請求違約
    金194,670 元？又原告以訂約之價金194,670 元為計算依據
    （原告起訴時請求計算依據是為181,170 元，追加聲明後調
    整如上），是否妥適？
六、茲就上開爭執事項分述本院見解如下，經查：
(一)、被告有無依約提供飽度適合之香蕉供應原告外銷日本地區？
  1.原告主張被告未依約提供飽度適合之香蕉供應原告外銷日本
    地區等情，除提出估價單3 紙為證外，並經證人甲○○到庭
    證述：「（本件香蕉收割情形？）從種到採收，第一次採收
    是在96年4 月20日，這一段的採收，有一定的波度，之後產
    量會逐漸增加，不是每次都全部可以採收，第一次採收120
    公斤，我們採收第3 次之後發現香蕉有被偷採割的情形，第
    3 次採收是在96年5 月13日。（採收香蕉有無符合合約的標
    準？）一部分有，一部分沒有，大概是七比三的比例，好的
    部分是七，不好部分是三。（發現香蕉被偷採割的時候是在
    什麼時候？如何處理？）我在去年六月份發現，之後就去新
    北勢派出所報案，我問採收的人他說是被告把香蕉全部賣給
    他，製作筆錄當時，警察有要求採收的人提出與被告買賣關
    係的匯款單，證明是他買的，不是偷割，是在96年5 月15日
    錢就匯給被告，等於被告私自把香蕉出售與他人，公司全然
    不知道。《被告稱說『證人有告訴被告，要被告找人來買香
    蕉』有無此事？》這事情，當時採收量不是很大，被告說這
    樣不行，必須要出售才有整筆錢，然後我公司有帶人來看，
    我們有約定雙方都可以帶人來看，但是必須讓雙方知道，起
    初公司有找人，被告不滿意對方的出價，他有可能有找人來
    看，但是我們不知道他有找人。（問被告：賣給別人有無跟
    原告或證人說？）如果我知道的話，我為什麼要去報警。」
    等語在卷（分見臺灣臺北地法院96年度訴字第5350號民事卷
    第24-25 頁、本院卷第84-85 頁），依據證人甲○○之證述
    ，本件實際採收僅有3 次，數量亦僅為110 株，此部分已採
    收數量並出售所得13,500元亦為兩造所不爭執，且證人亦證
    述被告之香蕉好與不好之比例為7 與3 之比例，證人雖曾受
    雇於原告，然其證述亦非僅偏一方，是其證述應非虛詞；況
    且被告於96年5 月15日即將香蕉園內之香蕉出售第三人並收
    取匯款60萬元，此情被告亦未否認。衡情，原告既願意先行
    提供資金供應被告種植香蕉，且被告之香蕉品質亦非不良之
    貨，亦據證人證述如上，則倘有若有現成香蕉可收，原告豈
    會棄捨不採收而任憑其腐爛，或自行在外另花費金錢採買較
    貴之貨供應出口？被告雖以其曾多次電話中要求被告要前來
    香蕉園採收香蕉，是原告拒絕採收云云，並提出電話通聯記
    錄多張為證，然該電話通聯紀錄僅足以認定電話撥打之事實
    ，至於實際上通話內容為何，被告亦未舉證證明之，是其抗
    辯尚難採信。
  2.至被告雖分別舉證人庚○○、丙○○、鄭聰明到庭為證，然
    證人庚○○所證述：「我幫被告送便當七個月左右，被告香
    蕉是在高速公路底下麟洛運動公園底附近，最後一次送便當
    是去年夏天，我是送去工業區順便送給被告，我去的時候有
    看到他們在割草及套袋，到去年5-6 月的時候被告告訴我他
    的香蕉沒有人來採收，叫我去檢回去給雞吃，被告給我的香
    蕉的很好且飽滿，非常漂亮，... 。」等語在卷；另名證人
    丙○○則到庭證述：伊從事農業，與兩造均認識，並與原告
    簽約種植香蕉。內容與被告的是大致一樣，細節就是香蕉的
    數量及金額等不同，付款方式、價格計算方式及採收過程均
    相同，但原告與被告的協議書，第九點特別條款裡面與伊的
    不同，伊所種植也沒有按期處理，但沒有發生紛爭，原告當
    時也沒有來收，由伊自己處理收完之後跟原告會算，... ，
    原告跟伊簽約時候要付伊每株20-30 元，外銷期間，則要把
    香蕉交給原告外銷處理，香蕉都是交給原告處理。（飽度合
    適的香蕉如何約定？）飽度合適也沒有這樣約定，採收日期
    有約定，採收期間內的數量交給原告外銷，過期的話由伊自
    己處理，標準是由原告公司來決定的，數量由原告公司的外
    銷的量來決定，彼此間的協議書沒有寫數量，出多少量是用
    大概計算而已，一棵香蕉每串大概15公斤，每個人香蕉園要
    出多少量沒有特別約定，有時候也會超過，契約書所載每把
    不得超過4 公斤（成熟的香蕉），這些都是我們之間繳交的
    標準，熟度要看氣候，夏天7 分半（成熟的比較快），冬天
    大概是8 分半。《（提示台北地院卷第24-25 頁估價單）所
    載特或優是指何義？》特就是指一級品，優是次級品，一級
    品的標準就是重量不會超過4 公斤最低不可少於2 公斤，外
    表不可以擦傷沒有蟲害，次級品則指低於2 公斤或高於4 公
    斤。只有一級品可以外銷，次級品無法外銷。伊跟原告合作
    ，96年香蕉的一級品1 公斤大概是7 元，農委會收購1 公斤
    5 元... （有無看過被告香蕉園的交貨情形？）沒有。我沒
    有看過被告的香蕉，我只是知道他種在那裡，我沒有進去看
    ，他交的品質我沒有看過我也不知道等語在卷（見本院卷第
    105-109 頁），從上開2 名證人之證述，證人庚○○所證述
    僅是96年5 、6 月間曾享用過被告之香蕉之情形，至於證人
    丙○○則從未見過被告香蕉園之採收情形，故僅憑其等之證
    述均無從推斷出96年5 月之前，被告已提供適於採收熟度之
    合適香蕉予原告。
  3.又被告所舉另名證人丁○○則到庭證稱：伊是跟被告包買香
    蕉，時間是在95年5 月14日，同年5 月15日匯錢60萬給被告
    ，6 月16日去割香蕉，甲○○去告伊偷割香蕉，後來有找被
    告去證明是跟他買的，香蕉後來沒有割，已經熟黃很多而都
    丟掉，後來有問被告可以採收才又去採收，總共約收了20幾
    萬元，大約十幾噸，每公斤是十幾元，... 被告的香蕉品質
    不錯，重量比較不足，香蕉比較小，收割的香蕉之後賣給別
    人是15元，算是很好的價格，不好的約每公斤為7 、8 元。
    （證人何時第一次採收？）6 月16日去採的。（他要買香蕉
    的時候，有無判斷何時可以採收？）在95年5 月14日去看的
    時候，有些香蕉就可以採收，頭一次採收約一台車的量，之
    所以在6 月16日才去採收是因為當時外面買的香蕉還要採收
    ，所以才會等到6 月16日才有空去被告的香蕉園採收。（被
    告：補充訊問證人有無告知證人要在5 月30日以後才可以採
    收香蕉？）被告有跟伊這樣說，因為那時其他香蕉園需要採
    收，沒有空去採，才會在6 月16日去採收。（被告：跟我買
    的香蕉的成熟度為何？）去看的時候可以採收的量2-3 噸，
    被告的香蕉是北蕉，都是日本線的香蕉。一般採收的成熟度
    約8 分多，被告的香蕉約7 分多，這是伊去看的時候的熟度
    。」等語在卷（見本院卷第140-142 頁），由證人丁○○之
    證述可推知，證人在96年5 月14日之中旬期間前去評估被告
    之香蕉時，被告香蕉園之香蕉尚約僅7 分熟，如將成長期往
    前推算，則在96年4 、5 月間之熟度顯然更低；且被告所舉
    另名證人戊○○到院證稱：其於96年3 、4 月間受雇於被告
    ，在被告的香蕉園工作，做得事除了架支撐香蕉的竹竿外，
    還灑藥及替香蕉套袋，而套袋之時香蕉尚未成熟，一般大概
    套袋後約需2 個月才可能採收，當初在套袋時見過有人來量
    香蕉尺寸，但當時香蕉成熟度如何伊不清楚等語在卷（見本
    院卷第142--145頁），則從證人戊○○所證述證詞，亦可證
    96年3 、4 月間，被告所種香蕉的成熟度顯然尚未達到可以
    採收之7 分熟度。而自證人丁○○所證稱至96年5 月中旬可
    採收數量約2 至3 噸等情觀之，足見被告所種植香蕉確實較
    晚熟成，而於96年5 月兩造合約尚存續期間，被告即出售可
    採收香蕉予他人而非讓原告再次採收，且證人甲○○亦證述
    被告並未將可採收香蕉交給原告而是出售他人採收，故伊才
    報警處理，此情被告亦未否認，是以被告抗辯其有依約提供
    飽度合適之香蕉供原告採收云云，即屬不可採信。而被告於
    審理中亦自承是在96年5 月15日即出售香蕉（相距第3 次採
    收之次2 日，但有與買方言明同年6 月之後始可採收，而出
    售第三人是在96年6 月16日口頭上告知證人等語（見本院卷
    第86頁），則原告主張被告未能依約於96年5 月前提供飽度
    適合之香蕉供其採收等情，可堪認定屬實。
(二)、原告請求369,370 元（起訴原請求355,870 元，追加後變更
    為如前金額）之請求權依據為何？有無理由？
    原告主張訂約之時先已給付價金194,670 元，及農藥肥料之
    代墊款174,700 元供被告種植香蕉之用，因被告未依約給付
    香蕉，被告受有上述金額之不當得利，而請求被告返還等情
    ，被告對於有收到原告上述2 筆款項亦無爭執，惟以該款項
    是合作資金為抗辯，而自系爭協議書整體文義觀之，原告支
    出上開價金194,670 元應是購買被告香蕉之預付款，至於農
    藥肥料之款項是原告先行代墊之，被告亦無爭執，則本件原
    告支出上開金額之目的是為購買原告之香蕉支付，而被告既
    未依約提供香蕉予原告，甚至在契約存續期間內並出售得款
    60萬元，而該得利，導致原告受有上述2 筆金額損失，則原
    告依據不當得利請求被告返還，自屬有據，另查其中由證人
    甲○○所墊付之13,500元，原告於此範圍內業已收到款項足
    認並未受有損害，故該部分請求，不應准許，故原告請求被
    告償還之金額於355,870 元之範圍為有理由，應予准許，其
    餘部分於法無據，應予駁回。
(三)、原告得否主張被告違約而依據協議書第12條規定，請求違約
    金194,670 元（原請求181,170 元，追加後變更為前開金額
    ）？又原告以訂約之價金194,670 元為違約金計算依據，是
    否妥適？
  1.按「民法第二百五十二條規定：「約定之違約金額過高者，
    法院得減至相當之數額。」故約定之違約金苟有過高情事，
    法院即得依此規定核減至相當之數額，並無應待至債權人請
    求給付後始得核減之限制。此項核減，法院得以職權為之，
    亦得由債務人訴請法院核減。」最高法院著有79年台上字第
    1612號判例可供參考；次按「約定之違約金是否過高，應就
    債務人若能如期履行債務時，債權人可得享受之一切利益為
    衡量之標準，而非以僅約定一日之違約金額若干為衡量之標
    準。」最高法院著有51年台上字第19號判例可資參照。
  2.承前所述，本件被告具有違約之事由業如前述，則依系爭協
    議第12條約定，原告依約請求被告給付違約金自屬有據，而
    本件原告主張請求之違約金標準有無過高，本院得依職權審
    核之，而依據上開最高法院之意旨，本院參酌被告如依約履
    行時，原告依約需另給付每株30元之金額予被告，而兩造會
    算被告香蕉園之香蕉株數量為6,489 株，合計被告可再收取
    194,670 元（6489×30＝194670），而原告倘能依約獲取香
    蕉出口外銷獲益亦遠高於此金額，則原告依據此標準計算違
    約金亦並未過高，自得准許。
(四)、又查，本件原告請求自96年4 月11日計算法定遲延利息，惟
    按「給付有確定期限者，債務人自期限屆滿時起，負遲延責
    任。給付無確定期限者，債務人於債權人得請求給付時，經
    其催告而未為給付，自受催告時起，負遲延責任。其經債權
    人起訴而送達訴狀，或依督促程序送達支付命令，或為其他
    相類之行為者，與催告有同一之效力。前項催告定有期限者
    ，債務人自期限屆滿時起負遲延責任。」，民法第229 條定
    有明文。而查，原告本件請求乃不當得利返還請求與違約金
    請求，而上開債務均未確定給付期限，依據上開民法規定，
    自應以債務人受催告履行未給付時，始發生遲延責任，而原
    告雖曾於96年5 月11日以存證信函催告被告履行上述預付款
    、代墊款及利息，有存證信函在卷可憑，然原告並未證明被
    告何時收受信函受合法催告，則憑該存證信函尚無法推斷已
    合法催告被告履行，故本件應以原告起訴狀繕本送達被告之
    翌日即96年6 月28日，認定被告方受合法催告而始發生遲延
    責任，並據以計算法定遲延利息，故利息請求於自96年6 月
    28 日 起算至清償日止，按週年利率百分之五計算之範圍為
    有理由，逾此範圍之利息請求於法無據，應予駁回。
(五)、綜上所述，原告依據不當得利與違約金請求權訴請被告給付
    其550,540 元及自96年6 月28日起算至清償日止，按週年利
    率百分之五計算之利息，於法有據，應予准許；逾此範圍之
    請求，於法無據，應予駁回。
(六)、假執行之宣告：
    原告陳明願供擔保，聲請宣告假執行，於其勝訴部分核無不
    合，爰酌定相當擔保金額准許之；至其敗訴部分，原告之訴
    既經駁回，其假執行亦失所依附，應併予駁回之。
六、本件事證已臻明確，兩造其餘主張、陳述及立證方法，經核
    於判決不生影響，爰不逐一論列，附此敘明。
據上論結：原告之訴為一部有理由，一部無理由，依民事訴訟法
第79條、第390 條第2 項，判決如主文。
中    華    民    國    97    年    5     月    8     日
                  民事第一庭    法  官  潘快
正本係照原本作成。
如不服本判決，應於收受送達後二十日內向本院提出上訴書狀，
其未表明上訴理由者，應於提出上訴後二十日內向本院補提理由
書狀（均須按他造當事人之人數附繕本）
                                書記官  黃麗燕
中    華    民    國    97    年    5     月    8     日


司法院資訊處製作；財團法人民間司法改革基金會備份。
